【裁判字號】    97,訴,21
【裁判日期】    971126
【裁判案由】    拆屋還地
【裁判全文】
臺灣宜蘭地方法院民事判決                97年度訴字第21號
原      告  祭祀公業張能旺
                      之5
法定代理人  丁○○
訴訟代理人  官朝永律師
被      告  戊○○
被      告  乙○○○
訴訟代理人  甲○○
被      告  丙○○
                      之1
上列當事人間拆屋還地等事件，本院於民國97年11月5 日言詞辯
論終結，判決如下：
    主      文
被告於原告出售其所有坐落宜蘭縣羅東鎮○○段一００二地號土
地，以每坪之平均售價百分之四十，並按四十一點二坪面積計算
，給付被告補償金之同時，應將其被繼承人張正柯就上開土地於
民國三十八年由宜蘭縣羅東地政事務所收件（十六份字第二五六
０號）、設定權利範圍土地一部、面積三十三點三三坪之地上權
登記予以塗銷，並應將其所有坐落上開土地上如附圖編號Ａ所示
面積零點零零貳捌肆貳公頃、編號Ｂ所示面積零點零零零壹參捌
公頃、編號Ｃ所示面積零點零壹零玖參壹公頃、編號Ｄ所示面積
零點零零肆壹貳伍公頃之建物拆除，將占用之土地返還原告。
訴訟費用由被告連帶負擔。
本判決於原告以新台幣柒拾參萬參仟肆佰元供擔保後，得假執行
。但被告如以新台幣貳佰貳拾萬零參佰玖拾貳元為原告供擔保後
，得免為假執行。
    事實及理由
一、按訴狀送達後，原告不得將原訴變更或追加他訴，但被告同
    意者或請求之基礎事實同一者或不甚礙被告之防禦及訴訟之
    終結者，不在此限。民事訴訟法第255條第1項第2、7款定有
    明文。本件原告原依所有權、不當得利及繼承等法律關係，
    起訴聲明請求判決：「一、被告應將坐落羅東鎮○○段1002
    地號土地上如起訴狀附表１所標示部分建物拆除並將該建物
    所占用之土地返還原告。二、被告應連帶給付原告自本訴狀
    送達翌日起至返還土地之日止每月新台幣（下同）7,738 元
    之不當得利。」。嗣追加依祭祀公業張能旺95年度第6 次、
    96年度第1 次派下員代表臨時大會決議及兩造合意等為請求
    權，變更前開聲明為請求判決：「原告以系爭土地出售時每
    坪之平均售價40％計，按41.23 坪給付被告補償金同時，被
    告應將系爭土地上所設定之系爭地上權登記予以塗銷，並應
    將其所有坐落上開土地上如附圖所示編號Ａ、Ｂ、Ｃ、Ｄ之
    建物拆除，將占用之土地返還予原告」，並撤回不當得利之
    請求。核其前開所為之訴之變更，其請求之基礎事實同一，
    且無甚礙被告之防禦及訴訟之終結，而應予准許。
二、原告主張：
    原告祭祀公業張能旺所有坐落宜蘭縣羅東鎮○○段1002地號
    土地於民國38年間設定地上權（收件年期：民國38年、字號
    ：16份字第002560號、權利範圍：土地一部33.33 坪）予被
    告戊○○、乙○○○、丙○○之被繼承人即被告3 人之父張
    正柯。然前開土地經95年度第5 次派下員代表臨時會議，決
    議出售，所得依祭祀公業張能旺管理章程第29條規定由六大
    房平分，被告於系爭1002 地號土地設定有權利範圍33.33坪
    之地上權（以下稱系爭地上權），就該地上權，於祭祀公業
    張能旺派下員代表於95年度第6 次暨地上權人臨時會議時，
    經決議：「系爭土地地上權塗銷依地政事務所登記面積為準
    ，並依出售時市場價格收取40％作為補償，相關稅金及費用
    均由公業負擔，即實收售價40％。」通過，其中被告戊○○
    於前開會議召開時到場，並同意按上開決議之標準，作為塗
    銷系爭地上權之補貼，僅對於系爭地上權應受補償之面積有
    所爭執，主張其實際建物大於登記面積，要求以41.23 坪為
    計算，嗣原告96年第1 次派下員代表臨時大會對於被告戊○○前開面積增為41.23 坪之要求亦表同意，並經被告戊○○
    簽名確認在案；至其餘被告乙○○○、丙○○雖於召開臨時
    會議時均未到場，然其後獲告上開決議內容，亦均表示願顧
    全全體派下利益，同意拆除上開建物，暨「系爭土地地上權
    塗銷依41.23 坪面積為準，並依出售時市場價格收取40％作
    為補償，相關稅金及費用均由公業負擔，即實收售價40％。
    」之內容在案。因此，原告開始規劃土地出售事宜，惟嗣被
    告戊○○除要求上開地上權塗銷補償費外，並要求給付建物
    拆遷補償費，原告乃委任鑑價公司提出估價報告，擬補償被
    告所有房屋拆遷補償費，惟被告戊○○另要求達千萬元之多
    的拆遷補償費，此要求對其他祭祀公業派下員顯有不公，況
    依當時之祭祀公業派下員代表會議相關決議並未提及系爭土
    地地上物補償問題，而屬無據，且其餘被告依土地法第34條
    之1 之規定，亦已與原告達成處分即拆屋還地之合意。為此
    ，爰依祭祀公業張能旺95年度第6次及96年度第1次派下員臨
    時大會決議、所有權、繼承及兩造合意等法律關係，請求原
    告以系爭土地出售時每坪之平均售價40％計，按41.23 坪給
    付被告補償金同時，被告應將前開土地上所設定之系爭地上
    權登記予以塗銷並拆屋還地等語。並聲明：如主文第一項所
    示，並陳明願供擔保，請准宣告假執行。
三、被告則以：
(一)戊○○部分：
１、丁○○雖係祭祀公業張能旺依章程選出之管理人，惟其與前
    任管理人至今未辦理移交，且兼任管理人、會計、監察人為
    一身，對於公業土地財產、公業債務，銀行存摺及2年餘佃
    租收入並無明確之交代，尤其公業土地多筆產權已移轉，其
    款項甚鉅，丁○○與前任管理人相互迴護，致公業財產不清
    不楚，令入痛心。依祭祀公業管理章程第19條規定，「本公
    業財產擬處分、變更、設定負擔，應依規定由選出派下員大
    會同意為之。」原告利用職務指使代書就處分土地應組審查
    小組避免賤賣自肥書面建議故意不列入紀錄，可見其居心不
    正。再者，丁○○未經大會通過即請鑑定公司鑑定房價，其
    鑑價結果與現值不符，不足採信，且此議案經由會議通過指
    定3家之鑑定公司比價，以昭公信，但原告不予理會。
２、系爭土地在日據時代由祭祀公業建造5 大房舍，由各大房居
    住，派下共有人並默認，派下各房所建造房屋得永久居住，
    被告世代居住系爭房屋，並依繼承法律關係取得系爭房屋所
    有權。按本祭祀公業之設立目的旨在扶助族中需要照料之子
    孫，本公業登記設立依5 大房各方位興建房舍定居生活互相
    扶助，其產權登記在各大房派下員名下。兩造先祖張能旺代
    代相傳告知，本祭祀公業土地早經派下員共有人默認，派下
    各大房所建造房屋得永久居住使用，當初有鬮分合約書存在
    ，被告這房就是分到系爭土地及建物，後來開會合意要設定
    地上權，所以有會議記錄存在，87年管理人曾要求塗銷系爭
    地上權，地政人員亦認不符合塗銷規定，故原告訴請塗銷實
    屬權利濫用。又系爭建物現只有伊1 人居住，伊數10年來秉
    祖訓，縱因颱風侵襲、腐蝕、蟲蛀，仍未退卻，花費鉅資整
    修維護房屋居住安全，否認有同意按照上開會議決議來計算
    補償，如果要伊同意塗銷地上權及拆屋還地，關於建物部分
    應至少另補償伊1,000萬元等語，資為抗辯。並聲明：(１)
    原告之訴駁回；(２)如受不利判決，願供擔保請准宣告假執
    行。
(二)乙○○○、丙○○部分：
    系爭地上權業經登記，應屬有效，原告之前開會也都承認被
    告的地上權，如果系爭地上權是無效的，開會的時候原告也
    不會同意要給予補償；又系爭土地是透過章程的決議處理要
    賣，管理人也是經過會議的決定所作的處理，伊等同意依原
    告條件給予補償後拆屋還地及塗銷地上權等語，並均聲明：
    同意原告之請求。
四、兩造不爭執之事實：
(一)坐落宜蘭縣羅東鎮○○段1002地號土地為原告祭祀公業張能
    旺所有，於38年間設定地上權（收件年期：38年、字號：16
    份字第002560號、權利範圍：土地一部33.33 坪）予被告戊○○、乙○○○、丙○○之父即其被繼承人張正柯。
(二)被告戊○○、乙○○○、丙○○之父張正柯，依其戶籍資料
    之記載於34年5月15日戰死。
(三)被告所有系爭房屋占有使用系爭1002地號如附圖編號Ａ豬舍
    所示面積0.002842公頃（約8.60坪）、編號Ｂ廁所所示面積
    0.000138公頃（約0.42坪）、編號Ｃ臥室客廳所示面積0.01
    0931公頃（約33.07 坪）、編號Ｄ廚房所示面積0.004125公
    頃（約12. 48坪），合計0.018036公頃之土地。
五、得心證之理由：
    本件兩造爭執之處乃在於：原告依祭祀公業張能旺95年度第
    第6次及96年度第1 次派下員代表臨時大會決議、民法第767
    條、繼承及兩造合意等法律關係，請求被告應塗銷系爭地上
    權登記及拆屋還地，有無理由？茲審酌如下：
(一)關於原告訴請被告塗銷系爭地上權設定登記部分：
１、按人之權利能力，始於出生、終於死亡。民法第6 條定有明
    文。查本件原告祭祀公業張能旺所有坐落系爭1002地號土地
    ，前於38年11月24日以被告戊○○、乙○○○、丙○○之被
    繼承人即被告3 人之父張正柯於前開祭祀公業土地上有建物
    為由，而由土地所有人即原告當時之管理人，與被告戊○○
    、丙○○2 人以其父張正柯之代理人的名義，共同檢具建築
    改良物情形填報表、他項權利登記聲請書、地上權設定契約
    書等資料向宜蘭縣羅東地政事務所申請辦理地上權登記，經
    該所以38年11月25日十六份字第2561號收件後，並於同年39
    年2月1 日完成設定登記，登記權利範圍為土地一部33.33坪
    等事實，乃為兩造所不爭執，並有系爭土地登記謄本（詳卷
    宗第7至9頁）、宜蘭縣羅東地政事務所97年3 月21日羅地登
    （17）字第0970002871號函檢送之土地登記簿、舊土地登記
    簿謄本暨農地重劃對照清冊、38年該所收件十六份字第2561
    號地上權設定案建物填報表等書件影本各乙份（詳卷宗第91
    至109 頁，堪信屬實。然實際上，被告等人之被繼承人張正
    柯早於34年5 月15日即已戰死，當時辦理地上權設定時係由
    被告戊○○、丙○○2 人代理已死亡之張正柯簽訂地上權設
    定契約書並代為聲請登記，此有張正柯之戶籍謄本影本乙件
    附卷為佐（詳卷宗第10頁）。是登記權利人張正柯於38年申
    請設定時既已死亡，其人格業已消滅，而無權利能力，自不
    得為權利之主體，無法取得系爭土地之地上權，亦無由法律
    予以保護之必要，故前開地上權設定登記應屬無效，「自始
    」、「當然」、「確定」不發生效力。故被告等人雖分別以
    ：兩造先祖張能旺代代相傳告知，本祭祀公業土地早經派下
    員共有人默認，派下各大房所建造房屋得永久居住使用，當
    初有鬮分合約書存在，被告這房就是分到系爭土地及建物，
    後來開會合意要設定地上權，所以有會議記錄存在，87年管
    理人曾要求塗銷系爭地上權，地政人員亦認不符合塗銷規定
    ；或系爭地上權業經登記，應屬有效，原告之前開會也都承
    認被告的地上權，如果系爭地上權是無效的，開會的時候原
    告也不會同意要給予補償等語為辯。然土地法第43條所謂登
    記有絕對效力，旨在保護信賴登記之善意第三人，以維交易
    安全，此第三人自不包括繼承人在內。而系爭地上權於38年
    11月間申請為設定登記時，其權利人張正柯早已死亡多年，
    無權利能力不得為權利主體，而無法取得地上權，故其地上
    權設定登記自始、當然、確定之不發生效力，該無效之法律
    行為縱事後經義務人予以承認，亦不能使其發生效力，則原
    告嗣於召開地上權代表大會時雖不否認被告等人因繼承關係
    而為系爭地上權人，而同意於售地後給予補償作為塗銷地上
    權等之代價，然前開行為並無從使無效之法律行為溯及或於
    承認後發生效力，抑或有禁反言之法理的適用，而使系爭地
    上權登記變成有效。從而，被告此部分之抗辯，並不足採。
２、次按，對於無權占有或侵奪其所有物者，得請求返還之。對
    於妨害其所有權者，得請求除去之，有妨害其所有權之虞者
    ，得請求防止之。民法第767 條固定有明文。惟所有權人行
    使上開權利，倘自願附加權利行使之條件時，例如另予補償
    等本非法之所限，而得允許。經查：
  系爭以被告之被繼承人張正柯任權利人所為之地上權設定登
    記，應屬無效，已如前述，該登記自有害於土地所有權人所
    有權之圓滿行使，則原告就該自始、當然、無效之地上權登
    記，本無需給予任何補償條件，即得依民法第767 條規定請
    求張正柯之繼承人即被告等人應將系爭地上權設定登記予以
    塗銷。然原告乃為祭祀公業，被告3 人之父張正柯於死亡前
    原屬其派下員之一，被告戊○○、丙○○為其子，亦具有派
    下員身分；現前開土地上除系爭建物外尚坐落有年代久遠、
    建築模式相仿之平房多棟，乃為家族聚落，當初由張能旺之
    派下子孫分房而居，並隨後代綿延而擴建，依卷附土地登記
    謄本及宜蘭縣羅東地政事務所檢送之土地登記簿、舊土地登
    記簿謄本暨農地重劃對照清冊等件所示，系爭1002地號土地
    於38年間由祭祀公業管理人與多棟建物所有人共同具名申請
    地上權設定時，同時提出者除系爭地上權外，尚有其他權利
    人分別為訴外人張廣渭、張正明、張正鎰、張正姚、張正安
    、張正梁等申請案。且系爭地上權自38年提出申請併於翌（
    39）年完成登記後，迄至95年間原告召開95年度第5 次派下
    員代表臨時會議、同年度第6 次暨地上權人臨時會議決議出
    售系爭土地時，原告均不否認被告因繼承關係而取得系爭建
    物及該建物占用土地之合法權源，並同意給予補償以塗銷地
    上權等情觀之，足認被告辯稱：兩造先祖張能旺代代相傳告
    知，本祭祀公業土地早經派下員共有人默認，派下各大房所
    建造房屋得永久居住使用，後來合意要設定地上權乙節應屬
    事實。由上觀之，可知系爭地上權於38年間申請設定登記時
    ，或因日據時代之時空背景，甚多台籍青年遭當時統治之日
    本政府徵召遠赴海外征戰，據報戰死或下落不明，但實際遺
    體未能返鄉入葬，故在台親屬未見屍首，心存「或有所誤」
    之殷切期盼下不願承認逝者已矣，故38年間原告祭祀公業與
    各房建物所有人，雖達成按建物基地設定地上權以為渠等權
    益之合意，然就系爭建物所屬地上權部分，仍以被告亡父張
    正柯名義而非其繼承人名義提出申請之原因。但由系爭土地
    上之建物早由祭祀公業派下各房分房而居，38年間地主即祭
    祀公業並按建物情形於同一時間分與權利人共同提出設定之
    地上權申請，其設定非屬單一個案，且嗣後長達50多年之久
    ，祭祀公業亦未對被告之地上權關係有所爭執等情觀之，足
    認系爭物權關係即地上權設定雖依前述乃屬無效，但兩造間
    就被告該房建物於系爭地上權設定登記範圍內，得無償使用
    建物基地乙節，仍應視為有合意存在，應堪認定。
  是原告主張其於95年12月31日召開95年度第6 次派下員代表
    臨時會議，會中決議出售系爭1002地號土地，所得依祭祀公
    業張能旺管理章程第29條規定由各大房平分；關於系爭地上
    權登記之塗銷，原告同意依該次通過之：「系爭土地地上權
    塗銷依地政事務所登記面積為準，並依出售時市場價格收取
    40％作為補償，相關稅金及費用均由公業負擔，即實收售價
    40％。」決議內容給予補償，被告中之戊○○已於前開會議
    召開時到場，並同意按上開決議之標準作為塗銷系爭地上權
    之補貼，僅對於系爭地上權應受補償之面積有所爭執，主張
    其實際建物大於登記面積，要求以41.23 坪為計算；嗣原告
    復於96年第1 次派下員代表臨時大會，對被告戊○○前開面
    積增為41.23 坪之要求亦表同意，並經被告戊○○簽名確認
    在案，此有原告95年度第6次、96年度第1次派下員代表臨時
    會議記錄各乙件在卷可按（詳卷宗第192至201頁）；至其餘
    被告乙○○○、丙○○雖未於前開臨時會議時到場，然渠等
    其後獲告上開決議內容，亦均表示願顧全全體派下利益，同
    意系爭地上權塗銷依41.23 坪面積為準，並依出售時市場價
    格收取40％作為補償，相關稅金及費用均由公業負擔，即實
    收售價40％之內容，而為追認之意思表示之事實，亦據被告
    乙○○○、丙○○於本件審理時到庭陳明上情屬實，有言詞
    辯論筆錄在卷可佐。則原告據此主張其願依前開95年度第6
    次派下員代表臨時會議、96年第1 次派下員代表臨時大會決
    議補償之內容，請求被告於原告以系爭土地出售時每坪之平
    均售價40％計，按41.23 坪給付被告戊○○、乙○○○、丙○○補償金同時，被告戊○○、乙○○○、丙○○應將系爭
    土地上所設定之地上權登記（收件年期：民國38年、字號：
    16份字第002560號、權利範圍：土地一部33.33 坪）予以塗
    銷，基於其權利行使之自我設限，於法尚無不合，應得准許
    。
  至被告戊○○雖另辯稱原告行使前開塗銷登記請求權，係構
    成權利濫用云云。然系爭地上權登記乃有無效之原因，而自
    始、當然、確定不發生效力，原告訴請排除該無效之地上權
    登記，乃係維護其所有權之圓滿行使，並使登記名實相符，
    難認係專以損害他人為目的，或有違誠實及信用之方法，是
    被告辯稱原告所為已構成權利濫用，而不得訴請塗銷云云，
    尚無足採。
(二)關於原告訴請被告拆屋還地部分：
１、查原告所有坐落系爭1002地號土地，前於38年11月24日以被
    告戊○○、乙○○○、丙○○之被繼承人即被告3 人之父張
    正柯於前開祭祀公業土地上有建物為由，而由土地所有人即
    原告當時之管理人，與被告戊○○、丙○○2 人以其父張正
    柯之代理人的名義，共同檢具建築改良物情形填報表、他項
    權利登記聲請書、地上權設定契約書等資料向宜蘭縣羅東地
    政事務所申請辦理地上權登記，經該所以38年11月25日十六
    份字第2561號收件後，並於同年39年2月1日完成設定登記，
    登記權利範圍為土地一部，面積「33.33 坪」；前開物權關
    係即地上權設定，因登記權利人張正柯早於34年間即已亡故
    ，無從於38年間成為地上權權利取得人，其登記應屬無效，
    惟兩造間就被告該房建物於前開地上權設定登記時，已存在
    之建物坐落面積「33.33 坪」之範圍內，得無償使用建物基
    地乙節，仍應視為有合意存在等節，業經本院審認如上，則
    被告所有前開面積約「33.33 坪」之建物，坐落原告之系爭
    土地本應屬有權占用，合先敘明。
２、又被告所有建物於系爭1002地號土地上有合法占有使用權源
    之範圍為33.33 坪，惟被告所有系爭房屋歷年來有增、擴建
    之情事，實際占有使用前開土地如附圖編號Ａ豬舍所示面積
    0.002842公頃（約8.60坪）、編號Ｂ廁所所示面積0.000138
    公頃（約0.42坪）、編號Ｃ臥室客廳所示面積0.010931公頃
    （約33.07坪）、編號Ｄ廚房所示面積0.004125公頃（約12.
    48坪），合計0.018036公頃之土地等節，業經本院至現場勘
    驗屬實暨囑託宜蘭縣羅東地政事務所為測量，製有現場勘驗
    筆錄及照片，並有宜蘭縣羅東地政事務所檢送之複丈成果圖
    在卷可按，且為兩造所不爭執。由上可知被告現有建物確有
    逾越兩造合意之權利範圍占有使用系爭土地之情形，而被告
    就逾越部分僅空言主張當初係因節稅之故而未按實際建物面
    積申請地上權設定云云，但並未提出具體實證證明所述為真
    實，及其確係有權占有之佐證，則原告主張被告所有系爭房
    屋在逾越兩造合意使用之33.33 坪範圍占有使用系爭土地部
    分，乃屬無權占有乙節，應屬可採。則原告基於所有權之法
    律關係，請求被告等人於原告以系爭土地出售時每坪之平均
    售價40％計，按41.23坪給付被告戊○○、乙○○○、丙○○補償金同時，除應將系爭地上權登記予以塗銷外，並應將
    前開無權占用之建物予以拆除，將占用土地返還予原告乙節
    ，乃屬有據。
３、另關於系爭建物合意使用前開土地33.33 坪範圍部分：本件
    被告應於原告依95年度第6 次派下員代表臨時會議、96年度
    第1 次派下員代表臨時會議，以系爭土地出售時每坪之平均
    售價40％計，按41.23 坪給付被告補償金同時，將系爭土地
    上所設定之地上權登記塗銷，已如前述。是被告於原告履行
    上開補償協議時既同時負有塗銷前開地上權登記之義務，則
    兩造間就被告該房建物於前開地上權設定登記時，已存在之
    建物坐落面積「33.33 坪」之範圍內，得無償使用建物基地
    乙節所成立之合意，自應視為隨同終止存在，亦即於原告履
    行上述補償條件後被告即喪失其建物繼續占有使用土地之合
    法權源。惟在上開條件成就前，祭祀公業派下員代表會議關
    於地上權人在系爭土地上之房屋應否補償部分乙節，並達成
    無相關決議；而被告3 人就原告除給予前述塗銷登記補償費
    外，應否再另外就建物部分給予拆遷補償費乃各執乙詞，其
    中被告戊○○主張原告應再額外給予千萬元之補償，而被告
    乙○○○、丙○○則同意原告在給付首述補償費後，即願塗
    銷地上權登記及拆屋還地，無須額外給予補償，此乃為兩造
    所不爭執。而系爭建物原為被告亡父張正柯所有，嗣由被告
    繼承公同共有（應繼分各3分之1），其等共有權利之行使，
    自應視其性質分別依民法及土地法相關規定論之。按「共有
    土地或建築改良物，其處分、變更及設定地上權、永佃權、
    地役權或典權，應以共有人過半數及其應有部分合計過半數
    之同意行之。但其應有部分合計逾3分之2者，其人數不予計
    算。」土地法第34條之1第1項定有明文，同條第5 項亦明定
    ：「前4 項規定，於公同共有準用之。」。前述土地法第34
    條之1 規定係針對共有土地或建築改良物，其處分、變更及
    設定地上權、永佃權、地役權及典權時所為之特別規定，其
    立法意旨在於兼顧共有人權益之範圍內，促進共有物之有效
    利用，以增進公共利益；該條第1 項所稱之處分，包括買賣
    、交換、共有土地上建築房屋及共有建物之拆除等法律上之
    處分與事實上之處分在內。是建築改良物之共有人（含公同
    共有人），如共有人中已有人數及其應有部分合計過半數或
    不論人數而其應有部分合計逾3分之2者已與地主達成合意，
    同意將共有建物予以拆除並返還其占用基地時，他共有人於
    前開共有人依同法第34條之1第2項所定書面通知時後即應受
    其拘束，而同負拆屋還地之義務。而兩造均不爭執系爭建物
    係被告等人因繼承關係而公同共有之（應繼分每人各3分之1
    ），其中共有人即被告乙○○○、丙○○其人數及所持有之
    應繼分合計乃已過半數，且渠等就原告以系爭土地出售時每
    坪之平均售價40％計，按41.23 坪給付被告戊○○、乙○○○、丙○○補償金同時，被告除應將系爭地上權登記予以塗
    銷外，並同意被告等人「尚應將坐落上開土地上之系爭建物
    拆除，將占用之土地返還予原告」，業於本件審理時一再到
    庭陳明綦詳，為被告戊○○當場聽聞，有言詞辯論筆錄在卷
    可按，足認渠等關於前開建物之處分即拆屋還地，業依土地
    法第34條之1第1項之規定與地主即原告達成上述合意，嗣原
    告亦代被告乙○○○、丙○○以97年8月6日言詞辯論意旨狀
    之送達，以書面聲明通知被告戊○○有關被告乙○○○、丙○○2人依土地法第34條之1之規定同意於原告履行上開條件
    時予以拆屋還地之事實，該書狀亦於同日經被告等人當庭簽
    收在案（詳卷宗第211頁 ），則依前開說明，被告戊○○亦
    應受上述合意之其拘束，而同負拆屋還地之義務。從而，原
    告主張被告等人應於其以系爭土地出售時每坪之平均售價40
    ％計，按41.23 坪給付被告補償金同時，除應將系爭地上權
    登記予以塗銷外，並「應將坐落上開土地上之系爭建物拆除
    ，將占用之土地返還予原告」乙節，亦屬有據。
(三)綜上所述，原告主張依95年度第6次及96年度第1次派下員代
    表臨時大會決議、民法第767 條、繼承及兩造合意等法律關
    係，聲明求為判決原告以系爭土地出售時每坪之平均售價40
    ％計，按41.23 坪給付補償金同時，被告應將系爭土地上所
    設定之上述地上權登記（羅東地政事務所收件年期：38年、
    字號：16份字第002560 號、權利範圍：土地一部33.33坪、
    權利人張正柯即被告之被繼承人）予以塗銷，並將被告所有
    坐落上開土地上如附圖所示編號Ａ、Ｂ、Ｃ、Ｄ之建物拆除
    ，將占用之土地返還予原告，為有理由，應予准許。
六、假執行之宣告：兩造均陳明願供擔保，請求宣告假執行或免
    為假執行，核無不合，爰分別酌定相當之擔保金額准許之。
七、本件事證已臻明確，兩造其餘攻擊、防禦方法及舉證，經核
    與判決無影響，爰不逐一論列，附此敘明。
八、訴訟費用負擔之依據：民事訴訟法第第85條第2項。
中    華    民    國    97    年    11    月    26    日
                  臺灣宜蘭地方法院民事庭
                      法  官  林翠華
正本係照原本作成
如對本判決上訴，須於判決送達後20日內向本院提出上訴狀（須
附繕本）
中    華    民    國    97    年    11    月    26    日
                      書記官  林秀麗


司法院資訊處製作；財團法人民間司法改革基金會備份。
